臺灣士林地方法院民事判決　　　　　　 100年度家訴字第11號
原　　　告　宋劉來妹
訴訟代理人　許恒輔律師
複代理人　　李昊沅
被　　　告　宋宜芳
　　　　　　宋華超
共　　　同
訴訟代理人　吳啟孝律師
上列當事人間請求給付扶養費事件，本院於民國100 年5 月23日
言詞辯論終結，判決如下：
    主  文
被告宋華超應自民國99年1 月1 日起，至原告死亡時止，按月於
每月15日前給付原告新臺幣仟陸佰元。
被告宋宜芳應自民國99年1 月1 日起，至原告死亡時止，按月於
每月15日前給付原告新臺幣仟陸佰元。
本判決第一項所命給付部分，就其中新臺幣陸萬壹仟貳佰元部分
得假執行。但被告宋華超如以新臺幣陸萬壹仟貳佰元為原告預供
擔保或將上開金額提存後，得免為假執行。
本判決第二項所命給付部分，就其中新臺幣陸萬壹仟貳佰元部分
得假執行。但被告宋宜芳如以新臺幣陸萬壹仟貳佰元為原告預供
擔保或將上開金額提存後，得免為假執行。
原告其餘之訴及假執行之聲請均駁回。
訴訟費用由被告負擔四分之一，餘由原告負擔。
    事實及理由
一、本件原告起訴主張略以：
  (一)被告宋華超、宋宜芳分別係原告之長男及長女，現均已成年
    ，原告前因遭其夫宋博松家暴而離家北上，長年居住在臺北
    市，未居住在高雄市○○區○○路2 段415 巷21號（下稱高
    雄住處）之設籍地長達數十年。原告與其次子即訴外人宋瑞
    超目前租屋同住於臺北市大安區約2 坪大、木板隔間之簡陋
    雅房內，每月租金新臺幣（下同）3,500 元。初時因宋瑞超
    尚有零工收入，勉足維持原告及宋瑞超2 人生活，惟宋瑞超
    自民國98年間起長期失業迄今，導致家中收入頓失，經濟拮
    据。原告係29年9 月30日生，已老邁無謀生能力，且領有中
    華民國身心障礙手冊，平日靠撿拾資源回收物品維生，無固
    定所得收入。雖自98年11月迄今，因社工介入協助而多次領
    有臺北市政府社會局之急難救助及民間捐款，然仍不敷維持
    最低生活所需。又原告身體健康狀況欠佳，但因無能力負擔
    醫療費用而遲未就醫，直至99年初，始因健康狀況惡化被送
    往臺北市立聯合醫院緊急開刀治療，更因此積欠醫療費用，
    足見原告之生活困頓潦倒，每月所領取之農保老年給付根本
    不敷使用。而上揭高雄住處雖登記為原告所有，然該不動產
    乃屋齡數十年之老舊房屋，且位於偏遠鄉○地段，難以出售
    或出租，僅足供遮風避雨，無任何經濟價值可言。被告2 人
    為原告之直系血親卑親屬，本應克盡為人子女孝養之義務，
    惟其等竟對原告之生活漠不關心，置原告之生死於不顧，宋
    瑞超曾多次將原告病危之消息通知被告，詎其等均拒絕理會
    ，遑論到院探視原告之病情。復參考行政院主計處公布98年
    度臺北市家庭平均每人每月消費支出為24,656元，故原告主
    張其每月應受扶養之金額為24,656元，另斟酌被告宋華超、
    宋宜芳之經濟能力相當，由被告2 人平均分擔原告之扶養費
    用尚屬合理，爰依民法第1114條第1 款、第1117條規定，請
    求被告2 人自99年1 月1 日起，至原告死亡時止，按月各給
    付原告扶養費12,328元。
  (二)本件係「請求給付扶養費」事件，並非對於「扶養方法」之
    爭議，且兩造業經調解2 次不成立，被告亦已明確拒絕履行
    扶養義務，則依最高法院98年度臺上字第2471號判決意旨，
    應依民法第1120條但書規定由法院逕行定之，毋庸再由親屬
    會議決議。被告辯稱本件未經親屬會議決議而逕行起訴，屬
    欠缺權利保護要件云云，顯係混淆「扶養費之請求」與「扶
    養方法」二者之義。
  (三)民法第1118條但書已明定，扶養義務人為直系血親卑親屬時
    ，不得免除扶養義務。被告所援引之最高法院91年度臺上字
    第1798號判例見解，乃該案侵權行為損害賠償義務人抗辯請
    求權人尚有子女可扶養，然請求權人之子女中，有一係智能
    障礙者，無扶養能力，故認請求權人之扶養費應由該智能障
    礙子女以外之其餘子女平均負擔，該案與本件之事實背景全
    然不同，被告以之為抗辯事由，實屬無理。又財產所得資料
    僅能代表國家機關就人民「有登記」資產及「有扣繳憑單」
    所得所為之紀錄，並不能作為當事人有無資力之唯一參考標
    準，況人民之財產未經登記或刻意隱匿者，所在多有，故財
    產歸屬清單或綜合所得稅查詢資料，僅得為資力之參考，不
    得據此主張被告宋華超、宋宜芳為無資力之人，而免除其等
    對原告之扶養義務。
  (四)綜上，並聲明：(1)被告宋宜芳應自99年1 月1 日起，至原告
    死亡時止，按月給付原告12,328元之扶養費；(2)被告宋華超
    應自99年1 月1 日起，至原告死亡時止，按月給付原告新臺
    幣12,328元之扶養費；(3)訴訟費用由被告等負擔；(4)第一、
    二項之聲明履行期已到期者，原告願供擔保請准宣告假執行
    。
二、被告答辯略以：
  (一)原告與其夫宋博松原共同生活在原告所有之上址高雄住處，
    自93年間起，宋博松患有呼吸道阻塞、典型高血壓、高血脂
    、痛風、糖尿病、暈眩、四肢無力、交感神經官能障礙、糖
    尿病併發周邊神經病變、膝蓋痛、四肢末梢麻木、左右手顫
    抖、頸椎盤替換手術、嚴重腎臟衰竭、腎盂積水、腎臟壁細
    胞疾病、腎結石、脂肪肝、肝功能受損、車禍導致腰椎骨折
    等病痛，原告係因不願照顧多病之宋博松，無正當理由違背
    夫妻同居及扶養義務而離開高雄住處，致其夫宋博松獨居在
    高雄住處迄今，原告並非遭其夫宋博松家暴而離家北上。
  (二)原告與其夫宋博松同住於高雄住處時，每月即領有6,000 元
    之農保老年給付，被告等亦屢予探視，並數度託付宋博松之
    醫藥費予原告，惟均遭原告挪用，致被告等遭宋博松誤解。
    且迄至目前為止，宋博松之生活所需亦均由被告宋華超負擔
    ，宋博松每月並領有6,000 元之農保老年給付，足以支應生
    活所需，並無不能維持生活之情形。倘原告與其夫2 人居住
    於自有住宅，領有合計12,000元之農保老年給付，在高雄市
    美濃區生活尚綽綽有餘，難認有不能維持生活之情形，其無
    正當理由離開高雄住處，擅自北上，自陷困境，實難辭其咎
    ，故原告自無受扶養之權利。
  (三)依最高法院26年度鄂上字第401 號判例、臺灣高等法院95年
    度法律座談會民事類第6 號提案研討意見，受扶養權利者，
    應否與負扶養義務者同居一家而受扶養，抑應彼此另居，由
    負扶養義務者按受扶養權利者需要之時期，陸續給付生活資
    料或撥給一定財產，由受扶養權利者自行收益以資扶養，係
    屬扶養方法之問題，依民法第1120條規定，應由當事人協議
    定之，倘當事人不能協議時，應由親屬會議定之，如未經親
    屬會議定之，受扶養權利人逕向法院請求判決給付扶養費，
    其訴即屬欠缺權利保護要件。本件原告縱令有不能維持生活
    之情形，惟兩造對於原告之扶養方法迄未協議，亦未經親屬
    會議決議，兩造間亦無不能協議或不能召集親屬會議之情事
    ，原告未與被告等協議即逕行起訴，其訴即屬欠缺權利保護
    要件。
  (四)又依最高法院20年度上字第972 號、91年度臺上字第1798號
    判例意旨，民法第1118條規定直系血親卑親屬因負擔扶養義
    務而不能維持自己生活者，固僅得減輕其義務，而不得免除
    之，惟此係指直系血親卑親屬有能力負擔扶養義務而言，倘
    該直系血親卑親屬並無扶養能力，自無該條規定之適用，而
    應免除其義務。本件被告宋華超無業、無收入所得，且無任
    何資產；被告宋宜芳亦無業、無任何收入所得及資產，僅賴
    其配偶即訴外人陳文軒按月給付6,000 元供家庭生活支應，
    被告2 人均已不能維持自己生活而無扶養能力，故被告2 人
    之扶養義務應予免除。
  (五)綜上，原告依民法第1114條第1 款規定，請求被告各自99年
    1 月1 日起，至原告死亡時止，按月給付原告12,328元之扶
    養費，均無理由。並聲明：(1)原告之訴及假執行之聲請駁回
    ；(2)訴訟費用由原告負擔；(3)如受不利判決，願供擔保請准
    免假執行。
三、本件經本院依民事訴訟法271 條之1 準用同法第270 條之1
    第1 項第3 款規定，會同兩造整理並協議簡化不爭執之事項
    及爭點如下（見本院100 年4 月20日言詞辯論筆錄）：
  (一)兩造不爭執事項：
    1.原告宋劉來妹為被告宋宜芳、宋華超之母親。被告2 人及
      訴外人宋瑞超（次子）、宋博松（原告之夫）均為法定扶
      養義務人。
    2.門牌號碼高雄市○○區○○路2 段415 巷21號房地為原告
      所有，原告並按月領有6,000 元之農保老年給付。
    3.原告及其夫宋博松均籍設上址。
    4.原告已居住在臺北市大安區○○○路○ 段17號309 室達6
      年之久。
  (二)兩造爭執之事項：
    1.原告及其夫宋博松是否向在高雄市○○區○○路2 段415
      巷21號共同生活，並以之為生活重心所在？
    2.原告是否遭其夫宋博松家暴；亦或不願照顧多病之宋博松
      始獨自離家北上？
    3.原告是否不能維持生活而有受扶養之必要？
    4.原告之扶養方法是否未經協議，亦未經親屬會議決議？其
      起訴是否欠缺權利保護要件？亦即，本件究屬扶養方法之
      爭議，亦或民法第1120條但書之給付扶養費事件？
    5.被告2 人是否均無業、無任何收入，亦無任何資產？是否
      無扶養能力？得否減輕或免除其義務？
四、得心證之理由：
  (一)按直系血親相互間互負扶養之義務；負扶養義務者有數人時
    ，直系血親卑親屬為第一順序扶養義務人；夫妻互負扶養之
    義務，其負扶養義務之順序與直系血親卑親屬同；受扶養權
    利者，以不能維持生活而無謀生能力者為限。前項無謀生能
    力之限制，於直系血親尊親屬不適用之。民法第1114條第1
    款、第1115條第1 款、第1116條之1 、第1117條分別定有明
    文。所謂不能維持生活，係指不能以自己之財產及勞力所得
    以維持自己之生活而言。所謂無謀生能力，並不專指無工作
    能力者而言，雖有工作能力而不能期待其工作，或因社會經
    濟情形失業，雖已盡相當之能事，仍不能覓得職業者，亦非
    無受扶養之權利，至扶養權利人對於其不能維持生活而無謀
    生能力之原因是否有過失，則可不問。又按上開扶養之程度
    ，應按受扶養權利者之需要，與負扶養義務者之經濟能力及
    身分定之；負扶養義務者有數人，而其親等同一時，應各依
    其經濟能力分擔義務，民法第1119條、第1115條第3 項分別
    定有明文。所謂需要，應係指一個人生活之全部需求而言，
    舉凡衣食住行之費用、醫療費用、休閒娛樂費等，均包括在
    內。所謂扶養程度又分「生活保持義務」及「生活扶助義務
    」，前者，為父母子女、夫妻間之扶養義務，此義務為父母
    子女或夫妻身分關係之本質的要素之一，保持對方即係保持
    自己。而後者，例如兄弟姐妹間之扶養義務，此義務係為偶
    然之例外現象，為親屬之補助的要素之一，須因一方有特殊
    情形不能維持生活者，他方始負扶助之義務。子女對於父母
    之扶養義務，既係生活保持義務，自無須斟酌扶養義務者之
    給付能力，身為扶養義務者之子女雖無餘力，亦須犧牲自己
    而扶養父母。
  (二)次按扶養之方法，由當事人協議定之；不能協議時，由親屬
    會議定之；但扶養費之給付，當事人不能協議時，由法院定
    之，民法第1120條定有明文。原告主張被告宋華超、宋宜芳
    為其子女，業據其提出戶籍謄本為證，且為被告所不爭執，
    堪認為真正。又原告主張其現年71歲（民國29年9 月30日生
    ），年事已高，健康狀況不佳，且領有身心障礙手冊，已無
    繼續工作之能力，平日仰賴撿拾資源回收物變賣維生，收入
    極不穩定，每月雖領有農保老年給付6,000 元，惟每月需支
    出房租3,500 元，且尚積欠醫療費用6,920 元，其已不能維
    持自己生活等情，復據提出房屋租賃契約、中華民國身心障
    礙手冊、財政部臺北市國稅局98年度綜合所得稅各類所得資
    料清單、財產歸屬資料清單、臺北市政府社會局轉介表、臺
    北市立聯合醫院99年3 月18日北市醫事字第0993 2317903號
    函文、臺北市立聯合醫院病危通知單影本為證，並經本院依
    職權調閱原告稅務電子閘門財產所得調件明細表，其於96至
    98年度皆無任何所得收入，於99年度僅有1 筆5,000 元之其
    他所得，名下有汽車1 輛、位於高雄市美濃區之房屋1 棟，
    財產總額為218,900 元。復參酌行政院主計處最新公布之98
    年度家庭收支調查報告所載，以原告住居之臺北市地區為基
    準，平均每人每月消費性支出為24,656元，經扣除農保固定
    補助，每月尚需再行補足18,656元，顯見前開社會補助不足
    以應付其開銷，則依原告年事已高，無固定工作收入，且缺
    乏勞動能力，乃屬不能維持自己生活之人甚明。揆諸前開條
    文規定，被告2 人既為原告之子女，係直系血親卑親屬，為
    法定扶養義務人對於不能維持生活之原告自均負有扶養之義
    務。本件乃原告與被告間因扶養費之給付涉訟，被告2 人亦
    已表示不願且無力負擔原告之扶養費，足認本件所涉及者亦
    僅屬給付扶養費之數額問題，並非扶養方法之不同，兩造既
    無法達成協議，則原告依民法第1120條但書規定，請求法院
    判命被告給付原告扶養費，核屬有據。而原告現已不能維持
    生活，被告宋華超、宋宜芳自應按受扶養權利者即原告之需
    要，各依其經濟能力，分擔扶養義務。
  (三)被告雖爭執原告之財產狀況，辯稱原告並非遭其夫宋博松家
    暴而離家北上，倘原告與其夫2 人居住於高雄市美濃區之自
    有住宅，每月領有合計12,000元之農保老年給付，生活尚應
    綽綽有餘，原告因不願照顧生病之配偶無正當理由離開高雄
    住處，擅自北上，自陷困境，自無受扶養之權利云云。惟原
    告與其夫宋博松因故分居臺北市及高雄市二地，既為兩造所
    不爭執之事實，則原告受扶養之程度自應以其目前居住生活
    地即臺北市為基準。又原告乃不能維持生活之人，已如前述
    ，至原告對於其不能維持生活而無謀生能力之原因是否有過
    失，則可不問。況縱被告主張原告惡意遺棄其配偶宋博松，
    且無正當理由未盡其對宋博松之扶養義務屬實，惟原告之配
    偶宋博松既非本件之當事人，被告自不得以訴外人宋博松對
    於原告之抗辯事由對抗原告。
  (四)再按因負擔扶養義務而不能維持自己生活者，免除其義務；
    但受扶養權利者為直系血親尊親屬或配偶時，減輕其義務，
    民法第1118條固有明文，惟依此規定，配偶及直系血親卑親
    屬因負擔扶養義務而不能維持自己生活者，僅得減輕其義務
    ，而不能免除之。本件原告有第一順序之扶養義務人即其配
    偶宋博松及其直系血親卑親屬即被告宋華超、宋宜芳及訴外
    人宋瑞超共4 人；其中被告宋華超現年48歲（民國52年4 月
    1 日生），96至99年度分別有薪資所得57,791元、238 元、
    0 元、0 元，名下無財產，其自陳目前無業，居住於高雄市
    ；被告宋宜芳現年46歲（民國54年8 月21日生），96至99年
    度均無所得收入，名下亦無財產，其自陳目前無業，居住於
    新北市，每月自其夫領取6,000 元家用；訴外人宋博松現年
    70歲（民國30年8 月2 日生），96至99年度分別有利息所得
    12,140元、13,586元、5,494 元、3,900 元，名下無任何財
    產，目前居住於高雄市；訴外人宋瑞超現年41歲（民國59年
    10月9 日生），96至99年度分別有薪資所得92,964 元 、47
    4,764 元、300,000 元、282,300 元，名下無任何財產，其
    自陳目前無業，居住於臺北市等情，此有被告宋華超97至98
    年度綜合所得稅各類所得資料清單、被告宋宜芳96至98年度
    綜合所得稅各類所得資料清單、被告宋華超及宋宜芳之財產
    歸屬資料清單，並經本院依職權查詢被告宋華超、宋宜芳、
    訴外人宋博松、宋瑞超之稅務電子閘門財產所得調件明細表
    附卷可稽。是以，被告宋華超、宋宜芳、訴外人宋瑞超均屬
    有勞動能力之中壯年，得以謀生而有經濟能力，自亦有扶養
    原告之能力，被告2 人雖均陳稱目前無業、無工作收入，惟
    參以被告宋宜芳之配偶有每月負擔其固定家用；被告宋華超
    則於96、97年度仍有薪資收入，足見被告2 人應無因負擔扶
    養義務而不能維持自己生活之情，其等辯稱無扶養能力、請
    求減輕扶養義務云云，亦非可採。析言之，被告2 人並未舉
    證證明其等會因負擔對原告之扶養義務，而不能維持自己生
    活之事實，本院自無從依民法第1118條但書規定，減輕其等
    之扶養義務。是以，參酌以訴外人宋博松、宋瑞超亦分別有
    固定之利息、薪資所得等情，且被告2 人及訴外人宋博松、
    宋瑞超對於原告之扶養義務屬「生活保持義務」，其等縱無
    餘力，亦需犧牲自己而扶養父母及配偶，本院並斟酌被告宋
    華超、宋宜芳、訴外人宋博松、宋瑞超之年齡、經濟能力、
    家庭狀況後，認被告宋華超、宋宜芳、訴外人宋博松、宋瑞
    超應依1 比1 比1 比2 之比例分擔原告每月所需之扶養費用
    。
  (五)再者，本院審酌行政院主計處就我國各縣市所為之家庭收支
    調查報告中「消費支出」之項目，計有食品費、飲料費、衣
    著及鞋襪費用、燃料及水電費、家庭設備及家事管理費、保
    健醫療費用、運輸通訊費用、娛樂教育及文化服務費用與其
    他雜項支出，已包含日常生活所需之食衣住行育樂各項費用
    在內，故該項消費支出應可涵蓋扶養直系血親尊親屬所需之
    各項費用在內，且係目前較能正確反映國民生活水準之數據
    。是原告主張依據行政院主計處所公布之家庭收支調查報告
    作為計算基準，應屬適當。是行政院主計處公布之98年臺北
    市國人平均每人月消費支出為24,656元，以此做為原告基本
    生活開銷基準而為計算，扣除原告社會補助6,000 元後，尚
    不足18,656元，惟為便利計算而扣除尾數後，本院認原告所
    需每月扶養費用應以18,000元為適當，並應由被告宋華超、
    宋宜芳、訴外人宋博松、宋瑞超各依1/5 、1/5 、1/5 、2/
    5 之比例負擔，則被告宋華超、宋宜芳各應負擔原告之扶養
    費為每月3,600 元（18,000×1/5 ＝3,600） ；另訴外人宋
    博松應負擔原告之扶養費為每月3,600 元（18,000×1/5 ＝
    3,600 ）、訴外人宋瑞超則應負擔原告之扶養費每月7,200
    元（18,000×2/5 ＝7,200 ）。從而，原告請求被告宋華超
    、宋宜芳應自99年1 月1 日起至原告死亡時止，按月給付原
    告扶養費各3,600 元，為有理由，應予准許；逾此範圍之請
    求則屬過高，自難准許，應予駁回。
五、本判決主文第1 項、第2 項已到期之部分，係命被告履行扶
    養義務之判決，自應依同法第389 條第1 項第2 款規定，依
    職權宣告假執行，爰就原告勝訴且於訴訟中履行期已到者，
    即99年1 月至100 年5 月之金額共61,200元（3,600 元×17
    月＝61,200元），依職權宣告假執行。至原告其餘假執行之
    聲請，因該部分訴之駁回而失所依據，應予駁回。復依被告
    聲請酌定擔保金額，宣告被告供擔保後，得免為假執行。
六、本件事證已臻明確，兩造其餘攻擊防禦方法及訴訟資料，經
    斟酌後認對判決之結果不生影響，爰不逐一詳予論駁，附此
    敘明。
七、據上論結，本件原告之訴為一部有理由、一部無理由，依民
    事訴訟法第79條、第85條第1 項但書、第390 條第2 項、第
    392 條第2 項、第389 條第1 項第2 款，判決如主文。
中    華    民    國    100   年    6     月    7     日
                  家事庭  法  官  李昆霖
以上正本證明與原本無異。
如對本判決上訴，應於判決送達後20日之不變期間內，向本院提
出上訴狀。
中    華    民    國   100    年    6     月    7     日
                          書記官  陳雪麗